臺灣高等法院臺南分院刑事判決　　　　　　　　　九十三年度上訴字第九號　Ａ
　　　上　訴　人
　　　即　被　告　甲　○　○
　　　選任辯護人　鍾　夢　賢
右上訴人因違反廢棄物清理法案件，不服臺灣臺南地方法院八十九年度訴字第一四六
四號中華民國九十年九月二十日第一審判決（起訴案號：臺灣臺南地方法院檢察署八
十九年度營偵字第一○七一號，及台灣高雄地方法院移
十年度訴字第七六一號），提起上訴，本院判決如左：
      主      文
原判決撤銷。
甲○○事業負責人連續未依規定領有廢棄物清除許可證，從事廢棄物清除，處有期徒
刑壹年參月。
其餘被訴部分無罪。
      事      實
一、甲○○係岡金公司之負責人，明知公、民營廢棄物清除、處理機構經營廢棄物之
    貯存、清除或處理業務，應向地方主管機關申請核發許可證，如未依法領有廢棄
    物清除、處理許可證或核備文件，從事廢棄物之清除者，應受刑事處罰，其未領
    有許可證，竟為處理事業廢棄物廢鋁渣，而基於違反廢棄物清理法之概括犯意，
    連續自民國八十九年五月十六日十時許起，由知情之涂忠義（業經原審判處有期
    徒刑一年確定）提供座落台南縣北門鄉○○段地號七五二之三四號土地，供甲○
    ○回填及堆置鋁渣廢棄物，並由甲○○僱用不知情之司機張勝義及劉坤男二人分
    別駕駛貨車載運廢棄物至上址傾倒，迄於八十九年七月五日十四時五十分，司機
    張勝義及劉坤男正準備傾倒鋁渣廢棄物之際，適經台南縣政府環境保護局人員，
    會同警員到場稽查查獲上情。
二、案經台南縣警察局學甲分局報請台灣台南地方法院檢察署檢察官偵查起訴，及移
    送併辦。
      理      由
壹、有關被告將鋁渣廢棄物傾倒、棄置於台南縣北門鄉○○段地號七五二之三四號土
    地（即台灣台南地方法院八十九年度訴字第一四六四號）部分：
一、被告甲○○矢口否認有違反廢棄物清理法之規定，於本院審理時辯稱：伊所棄置
    的是氧化鋁與廢土，非有害之事業廢棄物，是不會污染環境，又此部分屬傾倒、
    棄置而非再利用，且伊之行為既屬棄置、傾倒，核與廢棄物清理法修正前第二十
    二條第一項第四款（九十年十月二十四日修正後第四十六條第一項第四款）所規
    定之構成要件之「貯存」、「清除」及「處理」行為不同，非刑罰規範之對象，
    是既法無明文處罰，則應為無罪之諭知云云。
二、惟查：
（一）按廢棄物清理法所規定之廢棄物分二種：(1)一般廢棄物：指垃圾、糞尿、動物
      屍體或其他非事業機構所產生足以污染環境衛生之固體或液體廢棄物。(2)事業
      廢棄物：可分為有害事業廢棄物：由事業機構所產生具有毒性、危險性，其
      濃度或數量足以影響人體健康或污染環境之廢棄物。一般事業廢棄物：由事
      業機構所產生有害事業廢棄物以外之廢棄物。故稱「事業廢棄物」者，包括由
      中央主管機關會商中央目的事業主管機關訂定公告認定標準之事業機構所產生
      具有毒性、危險性，其濃度或數量足以影響人體健康或污染環境之廢棄物之有
      害事業廢棄物，及由事業機構所產生有害事業廢棄物以外之廢棄物之一般事業
      廢棄物，此觀之廢棄物清理法第二條定義自明。本件鋁渣係屬無害性質，為一
      般事業廢棄物，此有台南縣政府九十年二月二日八九府環廢字第一三一八三號
      函文在卷足參（見原審一卷第四二頁），核先敘明。
（二）查獲當時上開二輛貨車上，確實載有廢棄物至上址傾倒等情，業據證人即司機
      張勝義、劉坤男於警訊時證述屬實；又涂忠義所有之上開土地，確有傾倒廢棄
      物乙節，有台南縣環保局廢棄物稽查紀錄表一件及現場照片影本八張附卷可稽
      （見台南縣警察局學甲分局第０七六二二號警卷），是於查獲當時被告涂忠義
      所有之上開土地上確有由司機傾倒廢鋁渣，此部分之事實亦堪認定。
（三）按證人或當事人於案發之初之供述，較少權衡利害得失或受他人之干預，較之
      事後翻異之詞為可信，即所謂案重初供，故除可證明其更異之詞與事實相符或
      初供為虛偽者外，自不得任意捨棄初供於不採。（最高法院八十年台上字第五
      一○九號、八十二年台上字第五三一一號、八十三年台上字三二四三號判決參
      照），本件被告甲○○於警訊時供稱：該批查獲之鋁渣貨主係我所有，係自高
      雄縣阿蓮鄉復安村復安十六之六號我以前之煉鋁場製造後所剩餘之鋁渣，是涂
      忠義向我稱他所有之土地魚池低窪，需要土方填平，我知道後才主動委請張、
      劉二司機載運我工廠所剩之鋁渣至涂某之土地填倒，車資由我支付，每趟六千
      元，‧‧‧因我工廠目前停廠而堆置之廢鋁渣無法清理，致我委請張、劉二人
      運往涂某低窪地填埋等語（見同上警卷八十九年七月二十八日警訊筆錄），觀
      諸其前後所述廢鋁渣之來源，傾倒之地點及聘僱司機過程之細節皆屬相符，若
      非真有其事，其豈能陳述歷歷？況於原審審理時亦稱：廢棄物是涂忠義同意我
      去傾倒，剛開始我不知道這是違法，我和他沒有約定倒一車多少錢，但後來約
      定倒一車二萬元等語（見原審卷九十年四月十七日審理筆錄），及於本院時亦
      供述：八十九年五月十六日由涂忠義提供台南縣北門鄉○○段七五二之三四號
      土地回填鋁渣廢棄物等語（見本院卷第八０頁），足證傾倒於同案被告涂忠義
      土地之廢鋁渣係被告所有。
（四）再證人張勝義於警訊證稱：是由甲○○出面委託我傾倒，車資亦由甲○○支付
      ，每趟車資新台幣六千元，第一趟是八十九年五月十六日十時許，由甲○○與
      涂忠義二人約定我載往台南縣北門鄉等候，再一同前往被查獲處，‧‧‧從頭
      到尾七趟均是傾倒鋁渣等語（見同上警卷八十九年七月二十八日警訊筆錄）、
      於偵查中證稱：是吳先生平常處理鋁渣碎屑，處理後像廢土的東西我們去倒等
      語（見一０七一號偵卷第十五頁），於原審審理時證稱：我受雇於甲○○，這
      貨本來就是甲○○的，是做鋁錠的，他買回來後回收再做整理，當時甲○○說
      涂忠義有土地要回填，是他二人帶我去看的，由他二人一同載我去該地傾倒，
      共去了五、六趟，他二人只有帶我去一趟，之後我知道地方就自己去了，我也
      有帶劉坤男去最後一趟。警訊之所以說是涂忠義交運，那是涂忠義在我們運送
      第一趟鋁渣時，有交代說如有人問起要說貨是他的，因為土地是他的，用來填
      土，這樣比較沒有人說話，聽甲○○說填好要做墓地用，實際上貨是甲○○的
      ‧‧‧地方太大了，第一趟鋁渣不可能填平，他（涂忠義）的意思就是要我們
      繼續倒，直到填平為止，‧‧‧第一趟就是鋁渣了等語（見原審卷九十年一月
      十一日訊問筆錄）、證人劉坤男於警訊中則證稱：貨主為甲○○所有等語（見
      同上警卷八十九年七月二十八日警訊筆錄），益證被告甲○○警訊時之供述與
      事實相符。
（五）又上開廢鋁渣，主要組成中氧化鋁之含量相當高，而氧化矽之含量則偏低，因
      此鋁渣之熔點甚高（約在１７０００至１８００度），並不適宜作為製磚之主
      原料，有經濟部工業局九十三年七月八日工永字第０９３００２１４８５０號
      可按（見本院卷第一０三頁），且被告亦於本院供稱：所傾倒、棄置為已再利
      用完之廢棄物等語（見本院卷第一六九頁）。是上開廢鋁渣已屬不可供再利用
      之事業廢棄物無訛，並無廢棄物清理法第三十九條規定之適用，至堪認定。
（六）又按廢棄物清理法第四十六條第一項第四款所規定之犯罪構成要件行為，計有
      「貯存」、「清除」及「處理」三者，其中所謂「貯存」，指一般廢棄物於清
      除、處理前，放置於特定地點或貯存容器、設施內之行為，「清除」則指一般
      廢棄物之收集、運輸行為，至「處理」則包含(1)中間處理：指一般廢棄物在最
      終處置前，以物理、化學、生物、熱處理、堆肥或其他處理方法，改變其物理
      、化學、生物特性或成分，達成分離、減積、去毒、固化或安定之行為。(2)最
      終處置：指將一般廢棄物以安定掩埋、衛生掩埋或封閉掩埋之行為。(3)再利用
      ：一般廢棄物做為原料、材料、燃料、填土或其他經中央主管機關及目的事業
      主管機關認定之用途行為，有行政院環境保護署發布之「一般廢棄物貯存清除
      處理方法及設施標準」可資參酌，是被告甲○○之前開行為，係屬「清除」廢
      棄物之行為。
（七）綜上各節，參互印證，被告甲○○有於上時、地，「清除」上開鋁渣廢棄物之
      行為，事證已臻明確，堪以認定，被告辯稱其傾倒、棄置之行為非屬上開「清
      除」行為，非可採取。
二、按被告行為後，廢棄物清理法業於九十年十月二十四日經總統公布施行，依修正
    後第四十六條第一項第二、四款規定：「有左列情形之一者，處一年以上五年以
    下有期徒刑，得併科新臺幣三百萬元以下罰金：二、事業負責人或相關人員未依
    本法規定之方式貯存、清除、處理或再利用廢棄物，致污染環境。四、未依第二
    十條規定領有廢棄物清除、處理許可證或核備文件，從事廢棄物貯存、清除、處
    理，或未依廢棄物清除、處理許可證或核備文件內容貯存、清除、處理廢棄物者
    。」，而依被告於行為時有效之修正前廢棄物清理法第二十二條第二項第二、四
    款規定：「有左列情形之一者，處一年以上五年以下有期徒刑，得併科一百萬元
    以下罰金：二、事業機構未依本法規定之方式貯存、清除、處理或再利用廢棄物
    ，致污染環境。四、未依第二十條規定領有廢棄物清除、處理許可證或核備文件
    ，從事廢棄物貯存、清除、處理，或未依廢棄物清除、處理許可證或核備文件內
    容貯存、清除、處理廢棄物者。」，比較修正前後之規定，除將原條文第二款規
    定之「事業機構」因用語不當（按該款之刑罰為自由刑及罰金刑，事業機構並無
    接受自由刑之能力）而修正為「事業負責人及相關人員」外，僅於科處罰金刑部
    分單位標準不同（舊法為銀元，新法為新臺幣），實則相同，依刑法第二條第一
    項從新從輕之原則，自應適用修正後廢棄物清理法之規定。核被告甲○○所為，
    係犯修正後廢棄物清理法第四十六條第一項第四款未依規定領有廢棄物處理許可
    證，從事廢棄物處理罪，公訴人認被告甲○○傾倒廢鋁渣，係違犯修正前廢棄物
    處理法第二十二條第二項第一項之任意棄置有害事業廢棄物罪，尚有未洽，起訴
    意旨所援引之法條自應予變更。又被告所犯上開犯行，時間緊接，手法相同，所
    犯又係構成要件相同之罪名，顯係基於概括之犯意反覆為之，為連續犯，應論以
    一罪。又被告自民國八十九年五月十六日十時許起，即有上開行為，公訴人未及
    論述，惟為起訴效力所及，本院自一併論究，併此明。
三、原審予以論罪科刑，固非無見，惟查後列有關台灣高雄地方法院九十年度訴字第
    七六一號違反廢棄物處理法部分，核與上開論罪科刑部分並無連續犯裁判上一罪
    之關係，且後列部分被告之行為並不構成違反廢棄物處理法之罪責，詳如後述，
    原審予以一併論究，自有未洽，被告就上開論罪科刑部分否認犯罪，雖非可取，
    但原判決既有上開可議之處，自屬無可維持，應由本院撤銷改判。審酌被告為圖
    一己之私利且其行為之時間非短，此種不顧國民健康、破壞生態體系之行為，惡
    性非輕，及犯罪後態度等一切情狀量處如主文第二項所示之刑，以示懲儆。
貳、有關台灣高雄地法院九十年度訴字第七六一號（即原審認為應併辦）部分：
一、台灣高雄地法院檢察署檢察官公訴（八十九年偵字第二二九０二、一九五三五、
    二０六九０、二六三四八、二六三四九、二六三五二、二六三五一、二六三五０
    、二四二七四號、九十年偵字第八、一六六九號）意旨略以：被告甲○○係岡金
    公司之負責人，明知公、民營廢棄物清除、處理機構經營廢棄物之貯存、清除或
    處理業務，應向地方主管機關申請核發許可證，如未依法領有廢棄物清除、處理
    許可證或核備文件，從事廢棄物之貯存、清除、處理者，應受刑事處罰，明知岡
    金公司未領有廢棄物清除許可證或核備文件，自八十八年六月起陸續自紐新公司
    、新文欽公司、營光公司及辰榮公司購入廢鋁渣，在黃木林（另由台灣高雄地方
    法院審理）坐落於高雄縣岡山鎮○○段八六之十號土地及廠房，且未有任何環保
    設施之情況下從事熔煉之再利用業務，致生空氣及水源之污染，迄八十九年八月
    底，感前述租用之廠地空間不足，已無法容納堆置再利用後產生之廢鋁渣、灰，
    另於八十九年八月下旬之某日，向其友人林月秋（另由台灣高雄地方法院審理）
    借用位於高雄縣阿蓮鄉○○段六五五之四號之土地，未採取防制污染措施之情況
    下，供其堆置上開再利用之廢鋁灰渣，致環境污染。嗣於八十九年八月三十日下
    午，前揭堆置於高雄縣阿蓮鄉○○段六五五之四號土地上之廢鋁灰渣，因日曬雨
    淋產生惡臭，經附近民眾陳情檢舉後，先由高雄縣環保局人員前往稽查，翌日再
    經臺灣高雄地方法院檢察署檢察官指揮相關環保機關人員及司法警察循線查獲而
    分別查知上情，因認被告甲○○涉有修正前廢棄物清理法第二十二條第二項第四
    款之罪嫌云云。
二、公訴人認被告甲○○有上開罪嫌，無非以（一）被告甲○○、上開黃木林、林月
    秋之供陳。（二）租賃契約書、匯款單、買賣合約書、過磅單、記帳本、統一發
    票、稽查紀錄表、現場照片、搜證錄影帶等為論據。
三、訊據被告甲○○堅決否認有上開犯行，辯稱：伊係再利用，並沒有污染空氣，對
    人體沒有危害等語。
四、本件經行政院環保署督察大隊南區分隊稽查人員於八十九年八月三十一日，分別
    在岡金公司位於高雄縣岡山鎮○○段八六之十號土地及其上之農機廠房、高雄縣
    阿蓮鄉○○段六五五之四地號之土地及紐新公司，現場實際採集廢鋁渣、灰之廢
    棄物化驗結果，依現場採樣化驗檢測項目分別有：「總鉛、總鋅、總鎘、總銅、
    總鉻」等五大項，各項分析結果依規定並未超出事業廢棄物毒性特性溶出程序（
    簡稱ＴＣＬＰ）溶出標準，均為一般事業廢棄物之事實，有高雄縣環境保護局於
    八十九年八月三十一日採驗之廢棄物檢驗報告十三張、高雄縣政府環境保護局九
    十一年五月十六日九一高縣環四字第○○一四八三七號函及其函附之溶出毒性事
    業廢棄物毒性特性溶出程序表（ＴＣＬＰ）溶出標準附卷可稽。又於八十九年九
    月六日上午九時四十五分，自紐新公司位於高雄縣橋頭鄉○○路十號之工廠現場
    廢鋁渣採樣送驗結果，各項檢驗項目檢驗值亦未超過標準，屬一般事業廢棄物等
    情，亦有中環科技事業股份有限公司廢棄物樣品溶出液檢驗報告、廢棄物採樣記
    錄表各一份在卷足憑（詳見於台灣高雄地方法院九十年度訴字七六一號卷內、台
    灣高雄地方法院檢察署八十九年偵字第三二至四四頁、台灣台南地方法院原審卷
    二第四九頁至六二頁），由此足見岡金公司向紐新公司等收購從事溶煉業務之廢
    鋁渣原料，及其溶煉後所產生之廢鋁灰等，均屬一般事業廢棄物無訛。
五、從事廢棄物清除、處理業務者，應向直轄市、縣（市）主管機關或中央主管機關
    委託之機關申請核發公民營廢棄物清除處理機構許可文件後，始得受託清除、處
    理廢棄物業務，固為廢棄物清理法第四十一條所明定。惟事業廢棄物之再利用，
    應依中央目的事業主管機關規定辦理，不受第二十八條、第四十一條之限制。前
    項再利用之事業廢棄物種類、數量、許可、許可期限、廢止、紀錄、申報及其他
    應遵行事項之管理辦法，由中央目的事業主管機關會商中央主管機關、再利用用
    途目的事業主管機關定之，九十年十月二十四日修正公布施行之廢棄物清理法第
    三十九條亦定有明文。
六、事業廢棄物之性質安定或再利用技術成熟者，其種類及管理方式經經濟部公告後
    ，事業及再利用機構得逕依該管理方式進行再利用，經濟部九十一年一月九日（
    ９１）經工字第０９００四六二八五五０號發布之事業廢棄物再利用管理辦法第
    三條第二項定有明文（見本院卷第八四至九０頁）。又按廢單一金屬料（銅、鋅
    、鋁、錫）屬公告之「一般事業廢棄物再利用之類別及管理方式」之再利用類別
    ，即可依公告管理之方式，送交具再利用能力之事業機構逕行再利用，毋須另外
    申請廢棄物清除、處理許可證，惟清除行為需符合「事業廢棄物貯存清除處理方
    法及設施標準」之相關規定，此業經行政院環境保護署以九十年五月十八日（九
    ○）環署廢字第○○二六九二五號函復原審在案，並有該函附卷可佐（見原審一
    卷第一００至一０一頁），且廢鋁屑、鋁渣如為單一金屬，可視為公告再利用管
    理方式之來源範疇，亦經經濟部工業局函釋在案，有該局九十年五月二十五日工
    （九○）永字第九○○○一七三六五○號函在卷可稽（見原審一卷第一一八、一
    一九頁）。是被告甲○○向紐新公司等收購廢鋁渣從事熔煉製鋁之工作，自屬一
    般事業廢棄物之再利用行為。
七、是被告甲○○於收購廢鋁渣後在上開土地從事熔煉製鋁之工作，既屬一般事業廢
    棄物之再利用之行為，無須申請核發公民營廢棄物清除處理機構許可之文件後，
    即得逕行從事廢鋁之再利用業務，自不受修正前廢棄物清理法第二十二條第二第
    四款（九十年十月二十四日修正後第四十六條一項第四款）規定應取得廢棄物清
    除許可證之限制。
八、次按廢棄物清理法第四十六條第一項第二款之犯罪，係以未依廢棄物清理法規定
    之方式貯存、清除、處理或再利用廢棄物，致污染環境為要件。惟公訴人僅於起
    訴書事實欄籠統指稱被告甲○○之再利用行為「致污染環境」。然而，本件公訴
    人並未指出上訴人在非法處理過程中，有何污染環境；且未指出被告甲○○再利
    用過程於岡金公司所設工廠有何「污染環境」之結果？有無空氣污染防制法所定
    之污染指數？抑水污染防治法所定對地下水源造成如何之污染？其數據如何？未
    見公訴人舉證，以實其說。且據高雄縣政府環境保護局及彰化縣環境保護局查明
    後，據函復略以「因廢棄物清理法未授權訂定認定標準，行政院環境保護署亦無
    相關行政指引緣此稽查當時無從採集環境介質，亦無標準可資認定」，「該期間
    空污法規和固定污染源操作許可證並未管制鋁渣回收利用部分」，「該期間水污
    染防制法部分亦無是項登載污染數樣及記錄」，有彰化縣環境保護局九十二年七
    月二十五日彰環四字第二０六七三號函及高雄縣政府環境保護局九十二年七月二
    十八日高縣環四字第０九二０八０一三０五號函在卷可稽（見台灣台南地方法院
    原審二卷第二二、四六、四七頁）；至於被告於偵查中供稱：「：：：下雨天廢
    鋁渣產生刺鼻的臭味」，及高雄縣環境保護局事業廢棄物稽查工作紀錄表，記載
    ：「民眾於八十九年八月三十日下午向阿蓮派出所陳情，位於阿蓮與岡山交界處
    被非法傾倒不明廢棄物惡氣沖天造成附近居民無法居住」「岡山鎮○○段八十六
    之十之土地及農機廠房一棟，負責人甲○○，收購廢鋁渣加工：：：，造成空氣
    惡臭」（見台灣高雄地法院檢察署八十九年偵字第二二九０二號卷第三、四頁）
    ，高雄縣政府依此紀錄表於八十九年九月十三日以八十九府環四字第ＷＢ００三
    七五九號函請阿蓮鄉公所，略謂復安村九鬮段六六五－四地號，非法貯存大量廢
    棄物，造成附近空氣品質惡臭，嚴重影響當地環境，請速處理等情（見台灣高雄
    地法院檢察署八十九年偵字第一九五三五號卷第一六五頁），均係個人主觀上之
認定有惡氣沖天情事，不能憑此斷定已達污染環境，另現場照片、搜證錄影帶均
    難不利於被告之認定，此外又查無其他任何積極之證據，足認被告上述行為，已
    達污染環境程度。
九、綜合所述，原審不察，遽就此部分為科刑之判決，且認與前開論罪科刑部分有連
    續犯之關係，自有未洽，被告此部分否認犯罪，指摘原判決不當，為有理由，查
    此部分係以未依廢棄物清理法規定之方式，貯存、清除處理或再利用廢棄物，致
    污染環境為其犯罪構成要件，為結果犯，尚與上開有罪部分係未依規定領有許可
    證從事廢棄物清除之構成要件不同，並無成立連續犯之餘地，惟既為公訴人起訴
    ，自應由本院另為無罪之諭知。
據上論斷結，應依刑事訴訟法第三百六十九條第一項前段，第三百六十四條，第二百
九十九條第一項前段，第三百條，第三百零一條第一項，廢棄物清理法第四十六條第
一項第四款，刑法第十一條前段，第二條第一項前段，第五十六條，判決如主文。
本案經檢察官劉欽銘到庭執行職務。
中    華    民    國      九十三      年      九      月      九        日
                                  臺灣高等法院臺南分院刑事第一庭
                                      審判長法官  黃    崑    宗
                                            法官  蔡    長    林
                                            法官  田    平    安
右正本證明與原本無異。
如不服本判決，應於判決送達後十日內向本院提出上訴狀，其未敘述理由者並應於提
出上訴狀後十日內向本院補提理由書（應附繕本)。
                                      法院書記官  劉    岳    文
中    華    民    國      九十三      年      九      月      十        日
附錄法條：
廢棄物清理法第四十六條第第一項：
有下列情形之一者，處一年以上五年以下有期徒刑，得併科新台幣三百萬元以下罰金
：
廢棄物清理法第四十六條第第一項第四款：
未依第四十一條第一項規定領廢棄物清除、處理許可文件，從事從事廢棄物之貯存、
清除、處理，或未依廢棄物清除、處理許可文件內容貯存、清除、處理廢棄物。
